臺灣新北地方法院判決
111年度審金訴字第69號
公  訴  人  臺灣新北地方檢察署檢察官
被      告  陳唐正



            黃兪樺


            王韋智


上列被告等因違反洗錢防制法等案件，經檢察官提起公訴（111
年度少連偵字第242號、111年度偵字第19676號），被告於準備
程序中就被訴事實為有罪之陳述，經本院合議庭裁定改以簡式審
判程序審理，判決如下：
    主  文
丙○○犯三人以上共同冒用公務員名義詐欺取財罪，處有期徒刑陸
月。
丁○○犯三人以上共同冒用公務員名義詐欺取財罪，處有期徒刑陸
月；扣案之行動電話壹支沒收。
甲○○犯三人以上共同冒用公務員名義詐欺取財罪，處有期徒刑陸
月。
未扣案之「請求暫緩執行凍結令申請書」上偽造之「台灣台中地
方法院印」印文壹枚、「臺灣臺中地方法院地檢署刑事傳票」上
偽造之「台灣省台中地檢署印」印文壹枚，均沒收。
    事實及理由
一、丙○○於民國110年3月前某時，加入真實姓名年籍不詳、綽號
    「許傳明」所屬詐欺集團，並於同年3月間，招募丁○○加入
    該詐欺集團，丁○○則另招募甲○○加入，約定由甲○○負責向詐
    欺被害人收取款項，擔任俗稱車手之工作，甲○○再將款項交
    與丁○○，由丁○○擔任第一層收水，丁○○再將款項交與丙○○，
    由丙○○擔任第二層收水。嗣丙○○、丁○○、甲○○及其等所屬詐
    欺集團成員間，共同意圖為自己不法之所有，基於三人以上
    共同冒用公務員名義詐欺取財、行使偽造公文書及掩飾、隱
    匿特定犯罪所得之去向及所在之犯意聯絡，於111年3月31日
    8時30分許，由該詐欺團某成員致電戊○○，佯裝中華電信人
    員及黃警官，佯稱：被盜辦門號，導致積欠電話費新臺幣（
    下同）1萬多元，個資恐遭利用，且有銀行帳戶涉及毒品交
    易，須提領22萬元至台中地檢署報到，若無法前來，可派公
    證人前往取款云云，戊○○不疑有他，遂依指示於同日11時42
    分許，前往新北市○○區○○路0段00號中國信託商業銀行，臨
    櫃提領22萬元，並於同日12時35分許，依指示至新北市○○區
    ○○○○街00巷00號停車場外等候。而丙○○接獲「許傳明」指示
    後，即通知丁○○，丁○○再通知甲○○，甲○○則委請少年曹○禕
    （涉案部分另經警方移送本院少年法庭處理）騎乘車號000-
    0000號普通重型機車搭載甲○○，前往上開停車場，將詐欺集
    團某成員交付蓋有「台灣台中地方法院印」印文之「請求暫
    緩執行凍結令申請書」及蓋有「台灣省台中地檢署印」印文
    之「臺灣臺中地方法院地檢署刑事傳票」各1紙交與戊○○並
    收取22萬元，甲○○再轉交款項與丁○○，丁○○則轉交與丙○○，
    嗣丙○○依「許傳明」指示，轉交款項與詐欺集團某成員。丙○○因而取得報酬8,000元，丁○○取得報酬4,000元，甲○○取得
    報酬6,000元。嗣戊○○察覺有異並報警處理，經警循線查悉
    上情。
二、證據：
  ㈠被告丙○○、丁○○、甲○○於偵查、本院準備程序及審理時之自
    白。
  ㈡告訴人戊○○於警詢中之指述。
  ㈢新北市政府警察局三重分局扣押物品目錄表、「請求暫緩執
    行凍結令申請書」偽造之公文書、「臺灣臺中地方法院地檢
    署刑事傳票」偽造之公文書、告訴人之中國信託銀行存簿提
    領明細、報案資料及刑案現場照片。
三、論罪科刑：
  ㈠刑法上所稱之公文書，係指公務員職務上製作之文書；若由
    形式上觀察，文書之製作人為公務員，且文書之內容係就公
    務員職務上之事項所製作，即使該偽造之公文書上所載製作
    名義機關不存在，或該文書所載之內容並非該管公務員職務
    上所管轄，惟社會上一般人無法辨識，而仍有誤信其為真正
    之危險時，仍難謂其非公文書。另所謂行使偽造公文書，乃
    依公文書之用法，以偽造之公文書充作真正而加以使用之意
    ，故行為人就偽造公文書之內容向他方有所主張，而他方亦
    處於可得了解之狀態者，即足當之。查被告甲○○持偽造之「
    請求暫緩執行凍結令申請書」及「臺灣臺中地方法院地檢署
    刑事傳票」，其上分別蓋用偽造之「台灣台中地方法院印」
    及「台灣省台中地檢署印」印文，形式上已表明係臺灣臺中
    地方法院、臺灣臺中地方檢察署所出具，且內容係關於刑事
    案件偵辦之相關說明，有表彰該公署公務員本於職務而製作
    之意思，縱前揭文書實際上並無該等單位處理相關事宜，惟
    已足使人誤信為真，應屬偽造之公文書無訛。
  ㈡核被告3人所為，均係犯刑法第216條、第211條之行使偽造公
    文書罪、同法第339條之4第1項第1款、第2款之三人以上共
    同冒用公務員名義詐欺取財罪及洗錢防制法第14條第1項之
    一般洗錢罪。
  ㈢被告3人與其等所屬詐欺集團其他成員共同偽造公印文之行為
    係偽造公文書之階段行為，又偽造公文書後進而持以行使，
    偽造之低度行為應為行使之高度行為所吸收，均不另論罪。
  ㈣被告丙○○、丁○○、甲○○、「許傳明」及其他詐欺集團成員就
    本件犯行間，有犯意聯絡及行為分擔，均應論以共同正犯。
　㈤被告3人均係以一行為同時觸犯三人以上共同冒用公務員名義
    詐欺取財、行使偽造公文書及一般洗錢等罪，屬想像競合犯
    ，應依刑法第55條規定，應從一重之三人以上共同冒用公務
    員名義詐欺取財罪處斷。
  ㈥按若有情輕法重之情形者，裁判時本有刑法第59條酌量減輕
    其刑規定之適用（司法院大法官釋字第263 號解釋意旨可資
    參照），從而其「情輕法重」者，縱非客觀上足以引起一般
    同情，惟經參酌該號解釋並考量其犯罪情狀及結果，適用刑
    法第59條之規定酌減其刑，應無悖於社會防衛之刑法機能，
    有最高法院81年度台上字第865號判決意旨可資參照。次按
    刑法第339條之4第1項第1款、第2款之三人以上共同冒用公
    務員名義詐欺取財罪，其法定刑係1年以上7年以下有期徒刑
    ，得併科1百萬元以下罰金，然同為三人以上詐欺取財之人
    ，其原因動機不一，犯罪情節未必盡同，其以三人以上詐欺
    取財行為所造成危害社會之程度自屬有異，法律科處此類犯
    罪，所設之法定最低本刑卻同為「1年以上有期徒刑」，不
    可謂不重，於此情形，自非不可依客觀之犯行與主觀之惡性
    二者加以考量其情狀，是否有可憫恕之處，適用刑法第59條
    之規定酌量減輕其刑，期使個案裁判之量刑，能斟酌至當，
    符合罪刑相當原則及比例、平等原則，此亦有最高法院96年
    度台上字第6103號、97年度台上字第4319號判決可資參照）
    。查被告3人所犯刑法第339條之4第1項第1款、第2款之三人
    以上共同冒用公務員名義詐欺取財犯行，固應非難，然被告
    3人犯後均坦承犯行，且與告訴人達成調解，承諾以分期付
    款之方式償還，此有本院調解筆錄2份附卷可稽，顯見被告3
    人確有悔意，又其等僅參與較末端之取款及收水等分工，參
    與犯罪之程度非重，衡情依刑法第339條之4第1項第1款、第
    2款之三人以上共同冒用公務員名義詐欺取財罪科以最低度
    刑，仍有情輕法重之虞，爰均依刑法第59條規定酌量減輕其
    刑。
　㈦爰審酌被告3人不思以正途賺取財物，竟貪圖不法利益，參與
    詐欺集團，而共同以本案加重詐欺手法向告訴人詐欺財物，
    致告訴人受有財產損害，亦紊亂社會正常秩序，所為應予非
    難，惟念被告3人犯後均坦承犯行，態度尚佳，且所參與係
    俗稱車手、收水之角色，其等主觀惡性、介入程度及犯罪情
    節，相較於主要之籌劃者、主事者或實行詐騙者，顯然輕重
    有別，且被告丙○○、丁○○、甲○○業與告訴人調解成立，業如
    上所述，告訴人亦表達宥恕之意，有本院調解筆錄2份及本
    院公務電話紀錄表1份附卷可參，兼衡被告3人個人戶籍資料
    查詢結果均註記為高職肄業之教育程度、被告丁○○及甲○○於
    警詢中均自陳勉持、被告丙○○警詢中自陳小康之家庭經濟狀
    況，並審酌被告3人之犯罪動機、目的、手段、共同犯罪之
    參與程度、告訴人之受害金額等一切情狀，分別量處如主文
    所示之刑。又刑法第339條之4第1項第1款、第2款之罪係最
    重本刑有期徒刑7年之罪，自無從依刑法第41條第1項之規定
    諭知易科罰金之折算標準；惟因本院量處之宣告刑為有期徒
    刑6月以下之刑度，仍得依同條第3項規定易服社會勞動。至
    可否易服社會勞動，要屬執行事項，當俟本案確定後，另由
    執行檢察官依相關規定審酌之，併予敘明。　
四、沒收： 
  ㈠按犯罪所得，屬於犯罪行為人者，沒收之。但有特別規定者
    ，依其規定；前2項之沒收，於全部或一部不能沒收或不宜
    執行沒收時，追徵其價額，刑法第38條之1 第1 項、第3 項
    定有明文。又按共同正犯犯罪所得之沒收、追徵，應就各人
    所分得之數為之。所謂各人「所分得」之數，係指各人「對
    犯罪所得有事實上之處分權限」而言。因此，若共同正犯各
    成員內部間，對於犯罪所得分配明確時，應依各人實際所得
    宣告沒收；若共同正犯對於犯罪所得，其個人確無所得或無
    處分權限，且與其他成員亦無事實上之共同處分權限者，自
    不予諭知沒收（最高法院107年度台上字第2989號判決意旨
    參照）。又刑法沒收新制目的在於剝奪犯罪行為人之犯罪所
    得，使其不能坐享犯罪成果，以杜絕犯罪誘因，性質上屬類
    似不當得利之衡平措施。而考量避免雙重剝奪，犯罪所得如
    已實際發還或賠償被害人者，始不予宣告沒收或追徵。故倘
    若犯罪行為人雖與被害人達成民事賠償和解，惟實際上並未
    將民事賠償和解金額給付被害人，或犯罪所得高於民事賠償
    和解金額者，法院對於未給付之和解金額或犯罪所得扣除和
    解金額之差額部分等未實際賠償之犯罪所得，自仍應諭知沒
    收或追徵（最高法院107年度台上字第4593號判決意旨參照
    ）。
　㈡查被告丙○○獲利8,000元、被告丁○○獲利4,000元、被告甲○○
    獲利6,000元，是其等犯罪所得分別為8,000元、4,000元及6
    ,000元，本應依刑法第38條之1第1項、第3項規定予以沒收
    或追徵，惟考量被告丙○○、丁○○各以73,000元、被告甲○○以
    45,000元與告訴人調解成立，此有本院調解筆錄2份附卷可
    參，是被告3人與告訴人約定應履行之調解條件已足以剝奪
    被告3人之犯罪利益，如再諭知沒收上揭犯罪所得，將使被
    告3人承受過度之不利益，顯屬過苛，故依刑法第38條之2第
    2項規定，不予宣告沒收或追徵。
　㈢被告丁○○身上扣得之手機1支，係被告丁○○所有，且供本案犯
    罪聯繫所用之，業據其供承在卷，應依刑法第38條第2項前
    段規定宣告沒收。
　㈣偽造之「請求暫緩執行凍結令申請書」、「臺灣臺中地方法
    院地檢署刑事傳票」，雖為供犯罪所用之物，然業已交付告
    訴人收執，顯非被告3人及所屬詐欺集團成員所有，爰不予
    宣告沒收；然其上偽造之「台灣台中地方法院印」、「台灣
    省台中地檢署印」印文各1枚，為偽造之印文，不問屬於犯
    人與否，仍應依刑法第219條之規定諭知沒收。
　㈤至其餘扣案物品，尚乏證據認與本案有關，故不予宣告沒收
    ，附此敘明。　　
據上論斷，應依刑事訴訟法第273條之1第1項、第299條第1項前
段，判決如主文。
本案經檢察官乙○○偵查起訴，由檢察官宋有容到庭執行職務。
中　　華　　民　　國　　111 　年　　10 　 月　   31　 日
                  刑事第二十三庭  法  官  龔書安
上列正本證明與原本無異。
如不服本判決，應於判決送達後20日內敘明上訴理由，向本院提
出上訴狀（應附繕本），上訴於臺灣高等法院。其未敘述上訴理
由者，應於上訴期間屆滿後20日內向本院補提理由書「切勿逕送
上級法院」。
                                  書記官  石秉弘
中　　華　　民　　國　　111 　年　　11　　月　　1 　　日
附錄本案論罪科刑法條全文：　　
洗錢防制法第2條
本法所稱洗錢，指下列行為：
一、意圖掩飾或隱匿特定犯罪所得來源，或使他人逃避刑事追訴
    ，而移轉或變更特定犯罪所得。
二、掩飾或隱匿特定犯罪所得之本質、來源、去向、所在、所有
    權、處分權或其他權益者。
三、收受、持有或使用他人之特定犯罪所得。

洗錢防制法第14條
有第二條各款所列洗錢行為者，處7年以下有期徒刑，併科新臺
幣5百萬元以下罰金。
前項之未遂犯罰之。
前二項情形，不得科以超過其特定犯罪所定最重本刑之刑。

中華民國刑法第211條
偽造、變造公文書，足以生損害於公眾或他人者，處1年以上7年
以下有期徒刑。

中華民國刑法第216條
行使第210條至第215條之文書者，依偽造、變造文書或登載不實
事項或使登載不實事項之規定處斷。

中華民國刑法第339條之4
犯第339條詐欺罪而有下列情形之一者，處1年以上7年以下有期
徒刑，得併科1百萬元以下罰金：
一、冒用政府機關或公務員名義犯之。
二、三人以上共同犯之。
三、以廣播電視、電子通訊、網際網路或其他媒體等傳播工具，
    對公眾散布而犯之。
前項之未遂犯罰之。